【裁判字號】    94,上,430
【裁判日期】    950321
【裁判案由】    確認股東關係不存在
【裁判全文】
臺灣高等法院民事判決                   94年度上字第430號
上  訴  人  乙○○
訴訟代理人  蘇家宏律師
複  代理人  劉志忠律師
上列上訴人與被上訴人全昕企業有限公司間確認股東關係不存在
事件，上訴人對於中華民國94年3月17日臺灣板橋地方法院94年
度訴字第333號第一審判決提起上訴，本院判決如下：
    主  文
原判決廢棄，發回臺灣板橋地方法院。
    理  由
一按當事人為訴之三要素之一，其確定乃訴訟程序前階段，法院
  應依職權查明之事項。次按第一審之訴訟程序有重大之瑕疵者
  ，第二審法院得廢棄原判決，而將該事件發回原法院。但以因
  維持審級制度認為必要時為限。民事訴訟法第451條第1項定有
  明文。
二查本件上訴人於原審，係以丙○○、丁○○為被上訴人全昕企
  業有限公司之法定代理人而起訴，嗣於本院又補列甲○○為被
  上訴人之法定代理人（見本院卷第40、41頁）。惟依被上訴人
  公司設立登記申請資料觀之，被上訴人為有限公司，設有董事
  吳文龍、股東乙○○（即上訴人）、丙○○、丁○○、甲○○
  4人，其中吳文龍已於民國89年9月11日死亡，且被上訴人業由
  經濟部於90年3月5日以經 (90)中字第0903464704號函予以命
  令解散，並於90年7月30日以經 (90)中字第0903468856號函予
  以撤銷公司登記，而甲○○、丁○○、丙○○均到庭證稱渠等
  身分證曾遺失，不知竟遭人冒用，渠等非被上訴人之股東，彼
  此互不相識等語明確（見本院卷第54、104、123、124頁），
  並為上訴人所不爭執，有臺灣板橋地方法院檢察署93年度偵字
  第1892號檢察官不起訴處分書、被上訴人公司登記案卷、法務
  部行政執行署板橋行政執行處90年度營稅執字第00000000-000
  00000號、93年度營所稅執專字第00141112號執行案件卷、答
  辯狀等件附卷可稽（見本院卷第89-101、109-115、124頁），
  復經本院向桃園縣中壢市戶政事務所、大溪鎮戶政事務所、蘆
  竹鄉戶政事務所分別查明丙○○、丁○○、甲○○確有因遺失
  身分證而申請補發等情屬實（見本院卷第135-143、155頁）。
  又被上訴人係訴外人廖發水於86年間與吳文龍共同設立之公司
  ，登記吳文龍為該公司負責人，登記之營業地址為吳文龍住家
  （臺北縣永和市○○路128巷6弄20號），被上訴人之帳務由廖
  發水負責並購買統一發票等情，業據吳文龍於89年4月20日在
  法務部調查局桃園縣調查站詢問時供述明確，而廖發水因虛開
  被上訴人等公司發票予科隆公司等，所犯行使偽造私文書罪，
  已經臺灣桃園地方法院於94年12月23日以89年度訴字第1097號
  判處有期徒刑二年在案，有調查筆錄（臺灣桃園地方法院檢察
  署89年度偵字第4337號偽造文書等案件偵查卷第35-37、87頁
  ）及上開刑事判決在卷可憑。足徵被上訴人係廖發水與吳文龍
  設立之空殼公司，丙○○、丁○○、甲○○均未曾執行被上訴
  人之業務，僅因身分證影本遭冒用，而被登記為被上訴人之股
  東，實則均非被上訴人之股東。
三又被上訴人於解散後，應即行清算程序，並以全體股東為清算
  人，在經清算完結前，仍為非法人團體（最高法院79年度台上
  字第555號、84年度台上字第2581號裁判要旨，公司法第113條
  、第79條規定參照）。但查被上訴人公司設立登記申請資料所
  載股東即上訴人、丙○○、丁○○、甲○○均否認為其股東，
  且其董事吳文龍亦已死亡，致被上訴人成無法定代理人之情形
  。而當事人之法定代理權有無欠缺，為法院應依職權調查之事
  項（最高法院26年鄂上字第41號判例參照）。乃原審未察，對
  未經合法代理之被上訴人逕為實體之判決，依首揭說明，其訴
  訟程序自屬有重大之瑕疵，基此所為之判決，亦屬違背法令。
  因上訴人復不同意由本院就該事件自為實體之裁判，以補正上
  開訴訟程序之瑕疵，有上訴人94年11月24日聲請狀及本院95年
  3月21日言詞辯論筆錄可稽（見本院卷第127、128、214頁）。
  則為維持審級制度，並保障當事人之程序權，爰不經言詞辯論
  ，逕將原判決廢棄，發回原審法院另為適當之處理。
四據上論結，本件上訴為有理由，依民事訴訟法第451條第1項、
  第453條，判決如主文。
中    華    民    國    95    年     3    月    21    日
                  民事第十六庭審判長法  官  沈方維
                                    法  官  湯美玉
                                    法  官  張競文
正本係照原本作成。
如不服本判決，應於收受送達後20日內向本院提出上訴書狀，其
未表明上訴理由者，應於提出上訴後20日內向本院補提理由書狀
（均須按他造當事人之人數附繕本）上訴時應提出委任律師或具
有律師資格之人之委任狀；委任有律師資格者，另應附具律師資
格證書及釋明委任人與受任人有民事訴訟法第466條之一第一項
但書或第二項（詳附註）所定關係之釋明文書影本。
中    華    民    國    95    年    3     月    22    日
                                    書記官  章大富
附註：
民事訴訟法第四百六十六條之一（第一項、第二項）：
對於第二審判決上訴，上訴人應委任律師為訴訟代理人。但上訴
人或其他法定代理人具有律師資格者，不在此限。
上訴人之配偶、三親等內之血親、二親等內之姻親，或上訴人為
法人、中央或地方機關時，其所屬專任人員具有律師資格並經法
院認為適當者，亦得為第三審訴訟代理人。


司法院資訊處製作；財團法人民間司法改革基金會備份。
